【裁判字號】    89,上重訴,41
【裁判日期】    900307
【裁判案由】    殺人等
【裁判全文】
臺灣高等法院刑事判決                            八十九年度上重訴字第四一號
    上  訴  人
    即  被  告  丁○○
    選任辯護人  簡坤明
    上  訴  人
    即  被  告  己○○
    指定辯護人  本院甲○辯護人
    上  訴  人
    即  被  告  戊○○
    選任辯護人  楊正評律師
    上  訴  人
    即  被  告  丙○○
    選任辯護人  蔡宏修
                林螢秀
右上訴人因殺人等案件，不服臺灣臺北地方法院八十九年度重訴字第二號，中華民國
八十九年八月七日第一審判決（起訴案號：臺灣臺北地方法院檢察署八十八年度偵字
第一七五三五、二二八○九、二四一六五號）提起上訴，本院判決如左：
    主  文
原判決撤銷。
丁○○共同殺人，處有期徒刑拾肆年，褫奪公權捌年。
戊○○共同殺人，累犯，處有期徒刑拾貳年，褫奪公權柒年。
丙○○共同傷害人之身體，因而致人於死，累犯，處有期徒刑柒年陸月。
己○○共同傷害人之身體，因而致人於死，處有期徒刑柒年貳月。
    事  實
一、戊○○曾於民國（下同）八十四年間因竊盜案件，經臺灣新竹地方法院八十四年
    度訴字第五七二號判處有期徒刑六月確定，於八十五年五月二十三日執行完畢。
    丙○○曾於八十五年間因施用毒品案件，經臺灣臺北地方法院判決有期徒刑三年
    二月確定，於八十六年十月二十日因縮短刑期假釋出監，於八十八年五月九日縮
    刑期滿，執行完畢。
二、緣丁○○與己○○係夫妻關係，戊○○為二人之子，而丙○○則係丁○○因同監
    執行刑事案件相識之友。因張章民雖曾經應允不再與己○○為不正常往來，竟仍
    違背承諾而於八十八年六月間再度與己○○藕斷絲連，丁○○對張章民心中早生
    怨懟。八十八年六月十一日，丁○○撞見己○○復邀約張章民當日幽會，即予拆
    穿，己○○見事跡敗露，無可奈何，遂答應丁○○會同教訓張章民之要求，再由
    丁○○邀集戊○○、丙○○參與，丁○○、戊○○、丙○○、己○○四人基於傷
    害之犯意，由己○○當日仍佯與張章民夜間幽會，其餘三人則分坐ＨＢ—二五三
    二號自用小客車（下簡稱錢車）、ＡＳ—六六七號自用小貨車（下簡稱陳車），
    在後跟蹤己○○駕駛之車號ＦＥ—六五三一號自用小客車（下簡稱羅車），見機
    行事。同日下午九時三十分許，己○○、張章民二人依約在臺北市○○路○段「
    基隆港海鮮店」用餐時，己○○趁餐間空檔，按照計畫聯絡丁○○告知確實所在
    動向，丁○○隨即指示戊○○、丙○○繼續跟蹤，並伺機攔車後回到「基隆港海
    鮮店」等伊，自己則駕駛錢車轉回他處拿取木質手杖以為武器。至己○○、張章
    民餐畢，由己○○駕駛羅車一同離去，行經臺北市○○路、中正路口附近遇紅燈
    停車之際，坐於丙○○駕駛車上之戊○○即趁機下車，攔截羅車坐入後座，以手
    毆打前座張章民之頭部，迫使張章民由前座直接爬到後座不得他去，己○○即將
    該車繞返「基隆港海鮮店」與丁○○、丙○○會合。待丁○○取杖駕駛錢車返回
    「基隆港海鮮店」後，仍由己○○在前駕車引導，丁○○則改坐羅車，丁○○於
    羅車內持前揭木杖，攻擊張章民之頭部以為教訓，而戊○○駕駛錢車、丙○○駕
    駛陳車跟隨在後，共同挾持張章民不得自由行動。同日下午十一時四十五分許，
    車至臺北縣新店市○○路十六公里處彎道旁，四人見該處有一小方空地，遂停車
    由丙○○將滿面鮮血之張章民拉出，由丁○○、戊○○、丙○○三人再朝張章民
    圍毆。詎丁○○返車取出木杖以為武器，丁○○、戊○○二人竟另萌殺人之故意
    ，明知以木杖猛擊人之頭部、胸部、背部等重要部位，足以使人死亡，且張章民
    現場站立處緊鄰百餘公尺高深之山崖，倘負傷摔落，當即斃命，仍以一人持木杖
    ，一人防止張章民逃跑之方式，朝張章民頭部、胸部、背部等重要部位猛擊追打
    ，合力將張章民打落山崖，始行罷手，造成張章民(1)顏面骨左、右眼眶下方凹陷
    性骨折二‧六×一‧六公分、二‧七×二‧一公分；(2)左側肩胛骨中央部分有六
    公分線狀骨折；(3)肋骨八個背部端點損傷，五截（已折斷）中斷；(4)第三至第六
    頸椎骨折；(5)第二及第四胸椎骨折等多處鈍力性顱腦及胸部損傷，傷重不幸死亡
    。而丙○○與己○○在現場，陳、羅二人主觀上雖僅有使人受傷害之故意而參與
    ，但渠二人對於傷害過程中，以木杖猛擊人之頭部、胸部、背部等重要部位，足
    以使人死亡，且張章民現場站立處緊鄰百餘公尺高深之山崖，倘負傷摔落，當即
    斃命，此可能造成被害人死亡結果之事實，在客觀上亦可得預見。丙○○、己○○、丁○○、戊○○見張章民傷重被打落山崖後，隨即丟棄木杖，逃離現場，並
    隱匿上情。嗣八十八年七月十六日下午六時許，方由員警在臺北縣新店市○○○
    路十六公里處路旁往下約一百公尺之山崖處尋獲屍體，經由電話通聯紀錄，循線
    查得上情。
三、案經臺北縣警察局新店分局報告臺灣臺北地方法院檢察署檢察官偵查起訴。
    理  由
一、訊據被告丁○○、戊○○、己○○、丙○○就於前揭時地以分三車跟車之方式，
    四人挾持被害人張章民至北宜路附近，而被告丁○○、戊○○皆曾以手毆打被害
    人張章民，又被害人張章民之屍體係經由被告己○○、丁○○之導引始於八十八
    年七月十七日下午二時許，在上開地點旁之斜坡尋獲等節固坦承不諱，被告丁○○等四人所供互核相符，堪信為真，惟被告丁○○等四人仍矢口否認有何殺人之
    行為，被告丁○○辯稱：我進入羅車內沒用木杖打張章民，是用手打他，拿木杖
    是防備用，是怕他兇時可自衛用，到北宜十六公里處，我叫他們停車，丙○○也
    過來叫張章民下車，我下車沒幾分鐘，己○○叫我上車，說有話好好說，我就上
    車，沒打張章民，之後便聽到丙○○說張章民跑掉了，我也不知他摔下山云云，
    被告戊○○辯稱：開至北宜十六公里處停車，下車後只有我用手打張章民臉二、
    三下，當我趴在羅車窗口叫父母親不要吵，張章民趁機跑走，跳過土堆，往土堆
    跑，跑下陡坡，應是滾下去，我沒聽到他叫的聲音，但有聽到滾動時草聲云云，
    被告丙○○辯稱：丁○○打電話給我，說有事要我幫忙，我們見面他才說要我幫
    忙跟車，在海產店時他才跟我說他太太與人約會，要質問張章民，我沒打張章民
    ，丁○○在北宜公路停車，我沒見他打張章民，我不知張章民如何摔下去，當時
    我在接行動電話，聽到戊○○說他跑了，丁○○便去看他在草叢，沒找到，不知
    道他摔下去死了云云，被告己○○辯稱：我不知丁○○跟蹤我，我沒參與他們，
    兒子上我車時，當時我也嚇一跳，我有跟張章民講，戊○○是我兒子，兒子要我
    開車去海產店，我才開車去那，先生上我車時，就叫我隨便開，我一直直開，到
    北宜公路時才停下來，後來他三人下車，我待在車上，並沒下車，一會兒，先生
    又上我車，跟我吵架，我叫丁○○有事好說，不要吵，之後聽到兒子說張章民跑
    掉了，也沒想到他摔下去云云。惟查：
  (一)被害人張章民於發現時：
    1.屍體骨骼情形：
      (1)頭蓋腔：
        顏面骨右眼眶下方凹陷性骨折二‧六×一‧六公分，凹陷深度○‧八公分
          ；眼眶內骨折一‧五公分。
        顏面骨左眼眶下方凹陷性骨折二‧七×二‧一公分，凹陷深度○‧二公分
          ；
      (2)軀幹骨：左側肩胛骨中央部分有六公分線狀骨折；
      (3)肋骨：骨折損傷計有八個背部端點，五截（已折斷）中斷，及三支胸前端（
        包含肋軟骨）；多係後段及側面；
      (4)第三至第六頸椎骨折；
      (5)第二及第四胸椎突骨折；
      等傷害等情，亦據臺灣臺北地方法院檢察署檢察官督同法醫師相驗及解剖屍體
      屬實，並製有勘驗筆錄、相驗屍體證明書、驗斷書、法務部法醫研究所法醫
      所醫鑑字第○九一二號鑑定書在卷可憑。
    2.發現屍體地點：係在北宜公路十六公里處由被告丁○○、戊○○等人指示之地
      點斜坡往下尋找後方為發現，該斜坡坡度目測約八、九十度，總高度約一百二
      十公尺，而停屍處則位於半山坡之水流凹溝處，坡底為一溪流，該處目測距離
      ：往上距路基約九十五公尺，往下距溪底約二十五公尺；又被害人張章民屍體
      被發現時，已呈白骨化，骨頭移位，著短袖襯衫、長褲，未著鞋襪，衣物已腐
      爛破損，上方約六米處發現死者大哥大，鑰匙、皮帶等遺物完好於身上，手錶
      散置於身旁等情，有檢察官八十八年七月十七日勘驗筆錄、現場照片在卷、原
      審法院八十九年五月十八日勘驗筆錄可查（見臺灣臺北地方法院檢察署八十八
      年度相字第五○○號卷第十五頁、原審卷一第一七六頁至第一七九頁）；又證
      人王錦泰即現場由上往下找發現被害人張章民屍體之救難隊員陳稱：「當天（
      八十八年七月十六日）我負責由上往下攀，另外一組人員由溪谷往上攀，我選
      擇的路線是順著旁邊小水溝雨水流徙的途徑，：：（問：你由上往下找的情形
      如何？）一開始都沒有垃圾，坡度近九十度，約到一百公尺才有緩坡，接近緩
坡處才有垃圾，垃圾是一般的家庭垃圾，例如保利龍、塑膠袋等，再來才看到
      屍體，屍體就是停在第一個緩坡。在緩坡之前地上很平滑，沒有尖銳的石頭凸
      起」，證人王聯法（亦為現場由下往上找的救難隊員）證述：「我們依據家屬
      指示墜落的地點，由相對位置由下往上，約半小時就找到了，由下往上找的路
      途，坡度約四十五度，停屍地點離溪谷約五十公尺，一般人可以容易行走，路
      上有石頭但是不會阻礙路途。（：發現屍體時，屍體之位置如何？）頭往溪谷
      ，腳往上，面朝上。（問：當時你由下往上之路寬是多少？）並沒有明顯的路
      ，我們是順著水溝，水溝寬並不固定，大的約是一個人的身高長、肩膀寬，停
      屍的地方就在水溝裡面」（均見原審卷一第二二六頁至第二二九頁，雖證人王
      錦泰、王聯法、檢察官勘驗所述坡度、距離稍有差異，然因三者均係目測所得
      ，此等差異尚在目測之合理可容許範圍內），以屍體發現地點往上約九十五公
      尺至一百公尺為八十度至九十度係極陡之坡度，屍體發現地點則為第一處緩坡
      並堆積一般掉落垃圾，該處坡度約四十五度，距離溪谷約五十公尺，實可知死
      者張章民即係由被告丁○○、戊○○等人所指之空地旁水流凹溝處開始墜落山
      崖，直接墜至陳屍處，或於陳屍處上方某處墜地後，翻滾至陳屍處。準此，因
      該墜落途徑為水流凹溝，中途並無突起之樹枝可攔阻墜勢，死者張章民亦無因
      故變更墜落方向，而脫離該水流凹溝，是死者張章民由該八十度至九十度之山
      崖墜落約一百公尺，無論其係直接墜至陳屍處之緩坡，或於陳屍處上方某處墜
      落於地後，翻滾至陳屍處之緩坡，屬於重力加速度之墜地僅有一次，會造成由
      高處墜落之骨折；至於其墜地後可能之翻滾途徑，皆為水流道凹溝，並無何尖
      銳巨石，且「翻滾」乃與地面為之皮膚摩擦，並無過大之力道，是死者墜地後
      縱經「翻滾」，該翻滾傷亦難造成骨折。茲應審究者，為死者頭蓋腔之顏面骨
      、軀幹骨、肋骨、頸椎、胸椎之骨骼顯示之斷、裂，是否僅由一次高處墜落所
      造成，抑或包含人為故意性之多次外力施打所造成。
      3.以上開死者發現時狀態及發現地點綜合判斷可知：
      (1)死者張章民頭蓋腔顏面骨左、右下方二凹陷性骨折其形狀、大小均類似，故
        係以直徑約二至三公分之圓形面積為施力點，僅因左、右方之施力大小不同
        ，方會造成不同之凹陷深度，而以死者墜落之自然現場觀察，並無可尋得如
        此巧合之同形石頭、樹枝，而同一物體亦無法同時於不同之左、右方向施力
        。是該頭蓋腔顏面骨左右各一之凹陷性骨折則係人為外力造成，業經鑑定人
        石台平陳述明確（見原審卷二第四十四頁，本院九十年一月十二日勘驗筆錄
        ），即人為持底部為圓形之同一物體，分二次力由臉部前方，以可斷骨之相
        當重力，向眼眶下方左、右側猛擊施打造成。而頭蓋腔顏面骨該二處凹陷性
        骨折將造成腦震盪、腦挫傷出血及腦水腫等致死傷害，有法務部法醫研究所
        法醫八九理字第一一九二號函（見原審卷二第二十五頁）可按。
      (2)又死者肋骨之骨折其中八個為背部端點，三支胸前端，為人之正面、背面二
        不同方向受力，而由「一次高處墜落」所致之骨折均應係「同向受力」造成
        ，故排除墜落所致之單面骨折，所餘另面之骨折則即為人為重力故意性毆打
        所致。又死者肋骨骨折中同根肋骨中有多個斷點，幾個部位多達三斷，而一
        次墜落所致之肋骨斷裂至多二次，如此多之斷裂點研判其包含外力打擊可能
        性較高乙節，業經鑑定人石台平陳述明確（見原審卷二第四十一頁、第四十
        二頁，本院九十年一月十二日勘驗筆錄），是死者肋骨不論八個或三個端點
        之骨折，或是一根肋骨多次斷裂，確包含人為多次朝肋骨之毆打施力，且此
        多數肋骨骨折，將因斷骨插入胸腔，造成血氣胸而致死，亦有法務部法醫研
        究所法醫八九理字第一一九二號函（見原審卷二第二十五頁）可參。
      (3)按人體之脊椎共二十二根，死者受有第三至第六頸椎骨折及第二及第四胸椎
        突骨折，即脊椎骨折達七根之多。而第三至第六頸椎骨折將造成四肢癱瘓，
        第二及第四胸椎骨折，將造成下肢癱瘓。鑑定人石台平亦陳述「頸椎非常不
        容易受傷，有受傷表示這個人受到的傷害是相當大的」（本院九十年一月十
        二日勘驗筆錄），就死者骨折分布之情形，頸椎受毆打之可能性比較不大，
        法務部法醫研究所法醫八九理字第一一九二號函（見原審卷二第二十四頁）
        亦同此見解。死者之頸椎骨折固可推斷係墜落山崖造成，惟再因發現陳屍處
        往下即係四十五度緩坡、無石頭阻路，為正常人得輕易行走之路徑，已如前
        述，參以鑑定人石台平所述死者張章民之四肢並無何骨折情形，輔以一般人
        於意識清醒、四肢健全墜落時，均有以四肢護住軀幹之反射動作等情（原審
        卷二第四十三頁），反觀被害人張章民於四肢可行走狀態、身處可逃走環境
        ，竟仍陳屍該處，顯可知被害人張章民於該處時即已因墜崖前顱部、胸部遭
        受重創，併合墜崖傷如頸椎骨折而死亡，或雖未死亡然已呈昏迷狀態而終因
        傷重無即時急救不治。故確定被害人張章民之死亡原因亦即外力性之鈍力性
        顱腦及胸部損傷為主要原因，其他對死亡有影響之原因乃為約有一○○公尺
        之墜崖傷，鑑定人即法醫石台平亦同此見解，並有法務部法醫研究所法醫
        所醫鑑字第○九八六號鑑定書在卷可憑。
      (4)至於被告戊○○之選任辯護人為之辯稱：「倘死者張章民於墜崖途中，曾連
        續多次撞擊樹枝，則肋骨骨折中同根肋骨中有多個斷點之可能性亦高」云云
        ，內政部警政署刑事警察局亦函覆「承詢『倘死者張章民於墜崖途中，曾連
        續多次撞擊樹枝，則肋骨骨折中同根肋骨中有多個斷點之可能性亦高？』答
        復：可能。」，有該署九十年刑醫字第四０三五號函附本院卷可參。惟辯護
        人係「假設」死者張章民有連續撞擊樹枝為前提，內政部警政署刑事警察局
        亦係針對此假設性問題回答，並非確認墜落途中之山溝內有樹枝攔阻。又，
        辯護人辯稱：「（死者張章民）左前褲管處有Ｌ型撕裂痕（約 11×9cm），
        後面皮帶下方（約5×2 cm）及左後口袋側有破損現象（約 1×2cm），由此
        死者張章民極有可能於墜崖途中，連續多次撞擊樹枝，衣物遭受樹枝勾扯而
        撕裂」云云。究死者張章民墜落之情形如何，中途有無樹枝欄阻？如前證人
        所述及現場照片所示，死者墜落途徑為水流凹溝，中途並無突起之樹枝可攔
        阻墜勢，死者張章民亦無因故變更墜落方向，而脫離該水流凹溝，是死者張
        章民自不可能於墜落途中連續撞擊樹枝，其骨折亦不可能由連續撞擊樹枝造
        成。何況死者骨折之分布情形，及人為造成之外力原因，已詳如以上各點所
        述。抑且，倘若墜落途中山溝內有樹，樹與樹間之距離只有一、二公尺，樹
        枝反面成為緩衝墜落之力量，亦經鑑定人石台平陳稱明確（見本院九十年一
        月十二日勘驗筆錄）。且查死者張章民之衣物於發現其屍體時即已呈腐敗毀
        損現象，有檢察官勘驗筆錄可按（見八十八年度相字第五○○號卷第十五頁
        ），另被害人衣物有上開撕裂痕等情，亦有內政部警政署刑事警察局鑑驗通
知書、照片（見原審卷第二一三頁至第二二○頁）可稽。惟死者張章民生前
        既有遭受人為外力毆打，焉有可能不奮力掙扎、躲避攻擊，自有可能造成褲
        子部分撕裂。且如前查證被害人墜落途徑為水流凹溝，中途並無突起之樹枝
        可攔阻墜勢，是辯護人上開所辯云云，仍不足為被告有利之認定，附此敘明
        。
  (二)被告丁○○、戊○○於坐上羅車與被害人張章民談判之時，即曾經毆打被害人張
    章民至其承認與被告己○○之不正常往來為止乙節，業據被告丁○○、戊○○自
    承在卷（見臺灣臺北地方法院檢察署八十八年度偵字第二二八○九號偵查卷第二
    十六頁反面、原審卷一第六十二頁），被告丙○○亦供稱：到北宜路叫張章民下
    車時，張章民不願意，丁○○就以拳頭痛擊張章民之頭部、胸部，張章民下車後
    戊○○就以拳頭重擊，丁○○亦加入圍毆，丁○○並至車內拿出一枝木杖來，戊○○順手接過該木杖後用力往張章民之頭部、身體重敲好幾下等語（見同前偵查
    卷第十六、第十七頁反面、第一○二頁反面至第一○三頁），可知被害人於北宜
    公路十六公里處下車時即滿臉是血，被害人頭、臉部業於到達北宜路十六公里之
    前即受傷流血，為被告丁○○、戊○○於羅車上毆打所致，被告己○○事先已知
    被告丁○○等人要「教訓」毆打被害人張章民（理由詳如後述），猶配合共同挾
    持被害人，開車載被害人供被告丁○○等人上車盤問及毆打。被告丙○○雖否認
    有拉被害人下車及參與毆打被害人。惟被告戊○○亦供稱：丙○○於北宜路將張
    章民拉下車時，即在貨車旁毆打張章民，我也靠近張章民，毆打其身體等語（見
    同前偵查卷四十五頁反面）。相互對照以觀，被告丁○○、戊○○、丙○○明知
    被害人頭、臉等處已有明顯外傷，鮮血四溢，仍於現場以傷害之故意共同加以毆
    打。
  (三)被告丙○○與被害人張章民係初次見面之人，並無宿仇更無大怨，而本件肇因於
    被告丁○○出言要求欲借車、併同行前往察看、「教訓」被告丁○○之妻外遇對
    象張章民，被告丙○○基於二人曾經同監受刑情誼，方會參與等情，業經被告丙○○供述在卷，核與被告丁○○陳稱相合，並有二人之在監在所查詢單在卷可佐
    。且被告丙○○亦供承「我之前與丁○○會合時，丁○○就已告訴我死者與他老
    婆有一腿，要抓死者打一打」（見同前偵查卷第一○一頁正反面）。可知被告丙○○確有共同傷害之犯意。且被告丙○○自承依被告丁○○之指示，自「基隆港
    海鮮店」即載被告戊○○跟蹤羅車，並依被告丁○○之指示讓被告戊○○下車攔
    截羅車，由被告戊○○上羅車毆打被害人張章民並挾持被害人張章民，再與被告
    丁○○會合，一同前往北宜公路十六公里處停車，雖其否認毆打被害人張章民云
    云，惟被告戊○○已供稱：丙○○於北宜路將張章民拉下車時，即在貨車旁毆打
    張章民，我也靠近張章民，毆打其身體等語（見同前偵查卷四十五頁反面），查
    被告丙○○既應允被告丁○○一同前往「打一打」張章民，至現場焉有可能完全
    未動手，又非如己○○身為女性，是被告戊○○之上開供詞，自屬可信，足見被
    告丙○○當時確有將被害人張章民拉出車外，與被告丁○○、戊○○共同圍毆丙○○。被告丙○○有共同妨害自由及傷害之犯行甚明。被告丙○○辯稱未打張章
    民云云，不足採取。
  (四)據被告丁○○供稱：「在丙○○未到之前，我即和我太太碰面，並告訴她如果張
    章民要和他開房間，她就順著他的意思，再通知我：：」（見同前偵查卷第三○
    頁），而以被告丁○○與被告己○○二人之夫妻關係，供述自無故意陷害之理，
    應堪採信，是被告己○○就被告丁○○、戊○○、丙○○三人跟車欲行「抓姦」
    一事早已知情。又被告己○○於與被害人張章民見面後，尚特別以公共電話、被
    害人張章民之行動電話（000000000）於下午九時三十分許、十時許、
    十時八分許、十時九分許、十時十分許數度撥打予被告丁○○（行動電話000
    0000000）、戊○○（0000000000）、戊○○之妻（即證人白
    惠珍，行動電話0000000000），告知被害人張章民現在地點、動向乙
    節，除部分據被告己○○陳稱無訛外，並經被告丙○○陳稱確一直有電話向被告
    丁○○報告被告己○○行蹤等語（見原審卷一第一○八頁），且「聽丁○○與己○○的講話內容我瞭解他們夫婦二人已串通好的」（見同前偵查卷第第十六頁反
    面），並有與前開時間相符之通聯記錄在卷可參（見同前偵查卷第十一頁）。故
    可知被告己○○顯係事前即已知悉被告丁○○、戊○○當日欲行跟蹤，且隨時報
    告被告丁○○，以利被告丁○○等人跟蹤。且被告己○○既就被告丁○○及其招
    約之人，當日係針對被告己○○與被害人張章民二人間不正常婚外情一事討回公
    道等情明瞭在心，輔以夫妻多年朝夕相處，就他方個性、脾氣、處理事情之方式
    ，自了然於心，被告己○○就被告丁○○對此事將訴諸暴力「教訓」、不會善罷
    干休之處理方式，知之甚稔，而被告己○○明知上情竟仍同意為通報行為、擔任
    駕駛駕車挾持被害人張章民，實係就被告丁○○及其招約兒子戊○○及友人丙○○施以妨害自由及傷害犯行早已同意，有犯意之共同。再被告己○○於前揭時地
    駕車與被告丁○○、戊○○、丙○○三人共同將被害人張章民挾持至北宜路十六
    公里處，就妨害自由部分，顯有行為之分擔。被告己○○一路上駕車，目睹被告
    戊○○、丁○○二人先後上其所駕車內毆打被害人張章民，自始至終在場等情，
    除據被告己○○供承不諱外，核與被告丁○○、戊○○、丙○○供述情節大致相
    合，是被告己○○於北宜路前係擔任駕駛，就車輛之行進方向、速度、終止地點
    等有完全之掌控能力，其親見、明知被害人張章民於車上前後已經被告戊○○、
    丁○○以徒手、持木杖毆打，仍未為被害人張章民為任何之救援，業未停車使得
    被害人張章民得自由逃離，仍操控車輛使被害人張章民繼續遭受毆打，並依被告
    丁○○之指示於北宜十六公里處停車，由被告丁○○、戊○○、丙○○等人繼續
    毆打張章民，被告己○○雖未親自動手為傷害行為，然就其餘被告毆打被害人張
    章民之普通傷害部分，係在其共同傷害犯意內，亦應與之共同負責。被告己○○
    辯稱當日事先並不知情亦未參與云云，不足採取。其對應負共同妨害自由及傷害
    之罪責甚明。
  (五)北宜公路十六公里之案發當場空地並不寬敞，停放三輛自用小客車、貨車後，所
    餘空間非常有限，而該空地一邊面山靠公路，另一邊即為山崖，該崖約有八十至
    九十度之陡坡，已如上述，且被告丁○○、戊○○職業分別係遊覽車駕駛、垃圾
    車駕駛等，自當為熟悉路況者，何況當日一路行車至該處停車，雖係夜間，渠等
    行駛自有開車燈，沿路就何處面臨山崖之情形，早已瞭然於心。且三輛自用小客
    車、貨車停放路邊，足以阻擋來往人車窺見被告等人在車後空地「教訓」毆打被
    害人張章民，被告丁○○、戊○○夥同被告丙○○、己○○選擇該北宜公路處「
    教訓」「毆打」被害人張章民，顯就被告等人之於被害人張章民一人，而無他路
    人得參與中途救援，得保有人數上之優勢，被害人將孤立無援此點考量在內。
  (六)參以被告丁○○自承：當日攜帶有一木杖，木杖長約一公尺，內為木材外包細籐
    ，直徑約三公分，係為張章民態度不佳時教訓張章民之用，而於取得木杖坐上羅
    車後，該木杖即隨身攜帶等語（見同前偵查卷第二十六頁、第二十七頁），與證
    人張英珠證稱曾見被告丁○○購置長約三尺半之圓形木杖等語互核相合，並有被
    告丙○○繪製相同形狀之木杖圖（見同前偵查卷第一一二頁）附卷可佐。既被害
    人張章民於顱骨顏面左、右眼眶下方之凹陷性骨折為外力持底部為二至三公分之
    圓形物體毆打所致乙節，業如上述，顯與該木杖之底部圓形面積相吻，則該木杖
    確為被害人顱骨顏面凹陷性骨折所致之兇器。又被告丙○○供稱：到北宜路叫張
    章民下車時，張章民不願意，丁○○就以拳頭痛擊張章民之頭部、胸部，張章民
    下車後戊○○就以拳頭重擊，丁○○亦加入圍毆，丁○○並至車內拿出一枝木杖
    來，戊○○順手接過該木杖後用力往張章民之頭部、身體重敲好幾下等語（見同
    前偵查卷第十七頁正反面）及供稱：丁○○又到車上拿一類似柺杖的東西，是木
    製的，長約一公尺，柺杖有雕刻，戊○○沒有拿東西，但看到丁○○拿出柺杖，
    戊○○就搶過去，拿著打了張章民好幾下：：（見同前偵查卷第一○二頁反面至
    第一○三頁），被告己○○亦供述：「（問：財〈指被告丁○○〉與富〈指被告
    戊○○〉有無拿兇器？）有，拿一枝柺杖」（見同前偵查卷第一○六頁）。再者
    ，被告丙○○尚供稱：「丁○○跑到車內拿出一枝木杖，戊○○順手接過該木杖
    用力往該名男子（張章民）的頭部及身體重敲好幾下，：：看到錢家父子聯手追
    打該名男子，：：該名男子就這樣被追打而墜落山谷」等語（見同前偵查卷第十
    七頁反面）及供稱「：：我與己○○跑去搶下來，並告訴戊○○用講的就可以，
    不要拿柺杖打，我把柺杖丟向草叢，戊○○後有想到草叢去撿柺杖，丁○○就抓
    住張章民，：：丁○○、戊○○二人就繼續追打，：：丁○○、戊○○二人找不
    到張章民了：：」（見同前偵查卷第一○三頁），並有被告丙○○八十八年十月
    十一日自白書在卷可稽（見同前偵查卷第一四二頁以下），而被害人張章民之屍
    體日後即於該處山溝往下約一百公尺之山崖處尋獲，已如前述，核與被害人張章
    民之頭蓋腔之顏面骨、左側肩胛骨、肋骨之骨骼及胸椎之骨折，包含人為所致之
    毆打斷裂情形相合，頸椎骨折係屬於高處墜落所造成情形亦相符合，是被害人張
    章民上開傷勢即係被告丁○○、戊○○、丙○○所聯手毆打，及被告丁○○、戊○○再以木杖毆打並合力將之打落山崖無訛。被告丁○○、戊○○所辯未持木杖
    毆打張章民，僅徒手毆打云云，係避重就輕之詞，不足採取。至於被告四人均一
    致辯稱被害人張章民係自行逃跑，「跳下山崖」云云，查被害人張章民於墜落山
    崖前，既已有除頸椎骨折外之頭蓋腔之顏面骨、左側肩胛骨、肋骨之骨骼及胸椎
    突等多處人為外力毆擊所造成之骨折，已如前述，受傷甚重，如何能與未受傷之
    常人般靈活逃跑，「跳下山崖」？上開所辯云云，顯不合常理，不足採取。
  (七)按頭部為人體精密思考、記憶等功能之大腦所在，且有多血管及呼吸等生命中樞
    之所在，若顏面骨骼凹陷後必壓迫其後之腦部、血管、神經致變形、破裂，將致
    腦部受有腦震盪、腦水腫、腦挫傷等致命傷害，無庸置疑；再按人之胸腔、腹腔
    除有支撐呼吸之中樞外，尚有心臟、腸、胃等器官、血管、神經，倘重擊該胸腔
    、腹腔斷其保護之肋骨後，斷骨倘插入胸腔造成血氣胸，人體將因缺氧致死，倘
    插入其他臟器，業將導致大量內出血致死；故人體之腦、胸、腹部屬人體之要害
    ，甚為脆弱。是以，被告被告丁○○、戊○○二人明知以木杖毆擊人之頭部、胸
    部、背部等重要部位足以使人死亡，且張章民現場站立處緊鄰百餘公尺高深之山
    崖，倘負傷摔落，亦會斃命，猶事中超越原有犯意變更為殺人之犯意，且基於犯
    意之共同，仍以一人持木杖，一人防止張章民逃跑之方式，聯合朝張章民頭部、
    胸部、背部等重要部位多次重擊，用力之猛足可斷骨，且朝山崖方向緊逼，合力
    將張章民擊落山崖，傷重死亡，被告丁○○、戊○○二人顯然就其殺人犯罪行為
    之實施，具有相互利用其行為之合同意思，且見被害人張章民已負傷甚重，仍不
    善罷干休，直至將被害人張章民打落山崖，始行罷手，足見被告丁○○、戊○○
    二人之殺意甚堅。
  (八)至於被告丙○○、己○○二人在北宜公路十六公里停車之空地，於被告丁○○取
    出木杖與戊○○聯手毆擊被害人並打落山崖，陳、羅二人應無參與被告丁○○、
    戊○○之殺人犯意及分擔殺人行為。此觀諸被告丙○○於警訊供稱：「戊○○順
    手接過該木杖用力往該名男子（張章民）的頭部及身體重敲好幾下，我和己○○
    發現情形危急，聯手上前將木杖搶了下來，：：順手將木杖丟在一旁」（見同前
    偵查卷第十七頁反面），及於檢察官偵查中供稱：「看丁○○拿出柺杖，戊○○
    就搶過去，拿著打了張章民好幾下，我與己○○跑去搶下來，並告訴戊○○用講
    的就可以，不要拿柺杖打，我把柺杖丟向草叢，戊○○後有想到草叢去撿柺杖，
    丁○○就抓住張章民，：：丁○○、戊○○二人就繼續追打，：：丁○○、戊○○二人找不到張章民了：：」（見同前偵查卷第一○三頁），並有被告丙○○八
    十八年十月十一日自白書在卷可稽（見同前偵查卷第一四二頁以下），足見被告
    丙○○與己○○在現場對於丁○○、戊○○持木杖攻擊張章民時，並無表示欲殺
    死張章民之意，另參以被告丙○○與被害人張章民素昧平生、被告己○○與被害
    人張章民間雖有姦情，均無深仇大恨，最初係以妨害自由及傷害之犯意配合被告
    丁○○之指示「教訓」張章民，並無殺害張章民之犯意，詎被告丁○○、戊○○
    超越原有之犯意，而為殺人之行為，被告丙○○、己○○自仍應僅在原有犯意內
    就妨害自由及傷害之行為，負共犯之責。然以木杖猛擊人之頭部、胸部、背部等
    重要部位，足以使人死亡，且張章民現場站立處緊鄰百餘公尺高深之山崖，倘負
    傷摔落，非死亦命在旦夕，如不即行通知急救，即足生死亡之結果，且該死亡結
    果客觀上非陳、羅二人所不能預見，詎見被害人摔落山崖，被告等均逃離現場，
    不予聞問，故被害人張章民之死亡，與被告等人毆打之行為間，顯有相當之因果
    關係，因認被告丙○○、己○○應共負妨害自由及傷害致死之罪責。被告丙○○
    雖辯稱：不知張章民如何摔下去，當時我在接行動電話，聽到戊○○說張章民跑
    了云云，查八十八年六月十一日下午十一時五十八分四十三秒、十一時五十九分
    零四秒固有二通非現場其他不知名人士來電紀錄（見同前偵查卷第十二頁通聯紀
    錄），惟依通聯記錄所載第一通僅二秒，第二通為五十二秒，時間均十分短暫，
    且按案發當場空地並不寬敞，停放三輛自用小客車、貨車後，所餘空間非常有限
    ，被告丙○○固有接電話之舉，然人仍在現場，對於現場一舉一動，均在其視線
    範圍內，接電話時間又極為短暫，而之前被告丙○○已有參與毆打張章民之行為
    （如前述），亦已見被告丁○○拿出木杖，由被告丁○○、戊○○在山崖邊輪流
    持木杖及徒手毆擊被害人張章民，是被告丙○○自難以其於過程中短暫接聽電話
    而卸責，何況被告丙○○於警訊及檢察官偵查中已迭供稱看見丁○○、戊○○追
    打張章民，張章民就這樣被追打墜落山谷等語（見同前偵查卷第十七頁反面、第
    一一三頁）無訛，嗣後翻異其詞，所辯云云，不足以卸其應負傷害致死之罪責。
    被告己○○亦辯稱：在現場人待在車上，並沒下車，之後聽到兒子說張章民跑掉
    了，也沒想到他摔下去云云，與被告丙○○前開供稱與己○○一同搶下木杖，相
    互齟齬，惟被告丙○○於案發之初即多次如此供稱，且係為己有利之辯詞，如己○○未下車，大可不必說與己○○一同搶下木杖，足見被告丙○○此部分之供詞
    應係事實，堪予採信，被告己○○所辯云云，不足採取，自不足以卸其應負傷害
    致死之罪責。
  (九)另被告丁○○自承：係因被害人張章民與被告己○○二人姦情曝光，不堪綠帽，
    方會數度召集被告戊○○、丙○○聯手教訓被害人等語，且由案發當日之通聯紀
    錄可知，被告己○○、被害人張章民於當日數度聯絡，更改會面時間、地點，被
    告丁○○仍分別部署、通知，此有該通聯紀錄在卷可查（見同前偵查卷第九頁至
    第十二頁），故被告丁○○就此紅杏出牆事自是耿耿於懷，方會事前邀集人手、
    策劃復仇。而被告戊○○則供稱：事發當日方才由被告丁○○告知被告己○○與
    被害人張章民間之私下幽會，有不正常關係，又見渠二人在一起，當時十分生氣
    ，才會毆打教訓張章民等語。是被告丁○○、戊○○二人是有殺人之動機存在。
    被告戊○○辯稱無何深仇大怨，不致被害人於死云云，難以採信。至於被告戊○○測謊鑑定報告部分。雖經臺灣臺北地方法院檢察署檢察官指揮內政部警政署刑
    事警察局對被告戊○○為測謊之鑑定，鑑定結果並無不實反應。惟查：測謊人員
    研判是否呈說謊反應，係依據測謊機紀錄受測者，對問題關心程度所呈現之呼吸
    、血壓脈搏及皮膚電阻等生理反應來分析研判，被告戊○○於上開測謊鑑定雖無
    不實反應，僅能說明其測謊時生理上無不正常反應，且本院已查證如以上各點所
    述，被告戊○○係以殺人之犯意，以木杖毆擊被害人，並將之打落山崖，是不能
    僅據該測謊鑑定為認定被告並未犯罪之證據，併此敘明。
  (十)至於被告戊○○之選任辯護人另為其辯稱：被告戊○○並不知被害人張章民已發
    生意外，而認為張章民是自知理虧，有意迴避，乃於次日凌晨四時左右，打電話
    至張章民家中，欲與張章民聯繫並請其出面解決，如被告戊○○有殺害張章民之
    故意，避之唯恐不及，焉會打電話至死者家中探詢回家否云云。查死者張章民之
    妻乙○○固陳稱有於八十八年六月十二日凌晨三時五十四分許接獲電話說要找張
    章民，並有電話通聯紀錄在卷可按（見同前偵查卷第十三頁）。惟被告戊○○是
    否故意殺害張章民，理由已詳如上述，此事後打至死者家中之查詢電話，應係確
    定死者張章民是否已經死亡而已。自難以被告戊○○曾打此電話，即謂其無殺人
    之故意。
  (十一)綜上所述，本件事證明確。被告丁○○、戊○○、丙○○、己○○之犯行堪以認
    定，應予依法論科。至於被告戊○○之選任辯護人聲請再履勘現場及變換鑑定人
    、重新鑑定，本院認本件調查已明、鑑定已完備（詳如上述），所請並無必要，
    附此敘明。
二、核被告丁○○、戊○○所為，係犯刑法第三百零二條第一項之妨害自由罪及第二
    百七十一條第一項之殺人罪；被告丙○○、己○○所為，係犯刑法第三百零二條
    第一項之妨害自由罪及第二百七十七條第二項之傷害致死罪。被告丁○○、戊○○、丙○○、己○○對於妨害自由部分，有犯意之聯絡，行為之分擔，為共同正
    犯；被告丁○○、戊○○就殺人部分有犯意之聯絡，行為之分擔，為共同正犯；
    被告丁○○、戊○○、丙○○對於傷害部分有犯意之聯絡，行為之分擔，被告己○○與渠等有事前之共謀，為共同正犯。惟被告丁○○、戊○○原先係傷害之犯
    意，於事中超越原有犯意，變更為殺人犯意，其低度之傷害犯行應為其高度之殺
    人犯行所吸收。被告丁○○、戊○○、丙○○、己○○限制被害人之行動自由係
    為遂其前揭殺人（丁○○、戊○○部分）、傷害致死犯行（丙○○、己○○部分
    ）之方法行為，上開罪間，有方法結果之牽連關係，依刑法第五十五條之規定，
    被告丁○○、戊○○部分應從較重之殺人罪處斷，被告己○○、丙○○之部分應
    從較重之傷害致死罪處斷。又被告戊○○、丙○○有事實欄所載之犯罪科刑執行
    情形，有臺灣高等法院檢察署刑案紀錄簡覆表在卷可查，其二人於五年之內再犯
    本件最重本刑為有期徒刑以上之罪，係屬累犯，應依刑法第四十七條之規定加重
    其刑，然被告戊○○所犯殺人罪本刑為死刑及無期徒刑部分不得加重，被告丙○○所犯傷害致死罪本刑為無期徒刑部分不得加重，僅就有期徒刑部分加重其刑。
    另公訴人認被告丙○○、己○○與其餘同案被告丁○○、戊○○間係共同涉犯刑
    法第二百七十一條第一項之殺人罪嫌，查被告丙○○、己○○二人雖係以傷害之
    犯意參與傷害犯行，然對於木杖猛擊人之頭部、胸部、背部等重要部位，足以使
    人死亡，且張章民現場站立處緊鄰百餘公尺高深之山崖，倘負傷摔落，非死亦性
    命垂危，如無速通知急救，足生死亡之結果，該二被告就該死亡結果，客觀上又
    非不能預見，張章民之死亡，與被告等人之毆打行為間，復有相當之因果關係，
    被告丙○○、己○○固應共負傷害致死犯行；而殺人犯行係同案被告丁○○、戊○○二人共同於傷害行為決意範圍外，另實行殺人之行為，已如前述，則應由被
    告丁○○、戊○○二人共同負擔殺人之刑事責任，是公訴人論以被告己○○、丙○○殺人罪嫌容有誤會，起訴之法條應予變更，併此敘明。另公訴人就被告四人
    所犯妨害自由罪部分，於起訴法條雖未論及，惟起訴事實已記載明確，且屬牽連
    犯之裁判上一罪關係，基於審判不可分原則，自得一併予以審究。
三、原審就被告等人予以論罪科刑，固非無見，惟查：（一）被告丙○○、己○○係
    以傷害之犯意參與傷害犯行，然對於木杖猛擊人之頭部、胸部、背部等重要部位
    ，足以使人死亡，且張章民現場站立處緊鄰百餘公尺高深之山崖，倘負傷摔落，
    當即斃命，此死亡結果客觀上非不能預見，張章民之死亡，與被告等人之毆打行
    為間，復有相當之因果關係，被告丙○○、己○○應共負傷害致死犯行，原審僅
    論被告己○○此部分與其餘被告共同傷害罪，被告丙○○此部分與被告丁○○、
    戊○○共同重傷罪，尚有未洽，（二）被告丙○○有事實欄所載犯罪科刑執行情
    形，五年內再犯本件最重本刑為有期徒刑以上之罪，係屬累犯，原審漏未論其累
    犯，亦有不當。被告四人上訴意旨否認犯罪，雖無理由，惟原判決此部分既有可
    議，自應由本院予以撤銷改判。爰審酌被告己○○與被害人張章民本有男女關係
    情誼，竟與夫、子、友串謀「教訓」情夫；被告丙○○與被害人張章民素不相識
    ，竟應被告丁○○之邀，與渠等共同「教訓」張某；三人下手之重，被告丁○○
    、戊○○用心之狠，令人髮指；且於案發後堅不告知被害人陳屍地點，任令被害
    人曝屍荒野、野狗啃食，被害人家屬擔心、害怕，遍尋月餘均無所獲，迨屍體尋
    得後，而審理中又飾詞狡辯，將被害人死亡原因歸咎於被害人張章民自行跳崖，
    與其等均無干係，犯後態度惡劣，不知確切反省，至原審催促後，為求輕判，始
    與被害人家屬「開始」談論和解事宜，經數度拖延、經濟來源不足等拖詞，最後
    被告丁○○、戊○○、己○○方以新臺幣（下同）一百六十餘萬元、被告丙○○
    以四十萬元與被害人家屬達成和解，此有各和解書在卷可參，並考量被告丁○○
    受有奪妻之恨、被告戊○○目睹破壞其父母家庭和諧之姦夫，致有本件犯行，被
    告丁○○首倡謀議情節較重，及被告等之品行、教育程度、所生損害鉅大等一切
    情狀，分別量處如主文所示之刑，被告丁○○、戊○○所犯殺人罪之性質，認有
    褫奪公權之必要，併予宣告褫奪公權各如主文所示，以示懲儆。末查行兇所用之
    木質柺杖，雖係被告丁○○所有，但未扣案且業已滅失，業據被告丁○○供明在
    卷，既非屬必須沒收之物，故不宣告沒收，併此敘明。
據上論斷，應依刑事訴訟法第三百六十九條第一項前段、第三百六十四條、第二百九
十九條第一項前段、第三百條，刑法第二十八條、第二百七十一條第一項、第二百七
十七條第二項、第三百零二條第一項、第五十五條、第四十七條、第三十七條第二項
，罰金罰鍰提高標準條例第一條前段，判決如主文。
本案經檢察官沈明彥到庭執行職務。
中      華      民      國    九十      年      三      月      七      日
                              臺灣高等法院刑事第二十二庭
                                  審判長法  官  許  正  順
                                        法  官  邱  同  印
                                        法  官  胡  方  新
右正本證明與原本無異。
如不服本判決應於收受送達後十日內向本院提出上訴書狀，其未敘述上訴之理由者並
得於提起上訴後十日內向本院補提理由書（均須按他造當事人之人數附繕本）。
                                        書記官  秦  慧  榮
中    華    民    國     九十     年       三       月         八       日
附錄    本判決論罪科刑法條：
刑法第二百七十一條
殺人者，處死刑、無期徒刑或十年以上有徒刑。
前項之未遂犯罰之。
預備犯第一項之罪者，處二年以下有期徒刑。
刑法第二百七十七條
傷害人之身體或健康者，處三年以下有期徒刑，拘役或一千元以下罰金。
犯前項之罪，因而致人於死者，處無期徒或七年以上有期徒刑，致重傷者，處三年以
上、十年以下有期徒刑。
刑法第三百零二條
私行拘禁或以其他非法方法，剝奪人之行動自由者，處五年以下有期徒刑、拘役或三
百元以下罰金。
因而致人於死者，處無期徒刑或七年以上有期徒刑，致重傷者，處三年以上十年以下
有期徒刑。
第一項之未遂犯罰之。


司法院資訊處製作；財團法人民間司法改革基金會備份。
